【裁判字號】    92,交聲,352
【裁判日期】    920617
【裁判案由】    違反道路交通管理處罰條例聲明異議
【裁判全文】
臺灣臺北地方法院交通事件裁定                    九十二年度交聲字第三五二號
    移送機關  台北市交通事件裁決所
    受處分人  上富汽車貨運
              股份有限公司  設台北市中山區甲○○路○段十六號八樓
    代 表 人  林欽德
右列受處分人因違反道路交通處罰條例案件，對於台北市交通事件裁決所中華民國九
十二年三月五日所為之處分（北市裁三字第車裁二二ＡＨＩ八○○二四四號裁決書）
聲明異議，本院裁定如左：
    主  文
原處分撤銷。
上富汽車貨運股份有限公司不罰。
    理  由
一、本件原處分機關以：受處分人即受裁決人上富汽車貨運股份有限公司（以下簡稱
    上富公司）所有ＡＰ二九九號營業貨運曳引車於九十二年一月二十二日九時五分
    許，在台北市○○路經台北縣警察局南港分局交通分隊警員林聖章當場攔停舉發
    汽車裝載貨物超過核定之總重量違規（載運廢土經會同司機過地磅總重三十九噸
    ，核重三十五噸，超重四噸），依道路交通管理處罰條例第二十九條之二第三項
    規定掣單舉發，經受處分人申訴後，移送台北市交通事件裁決所處理，經該所依
    同法條規定，對汽車所有人裁決罰鍰新台幣一萬四仟元，並記汽車違規紀錄一次
    等語。異議人則以：系爭營業貨運曳引車為其所有，該車於九十一年五月二十八
    日登檢為合格之標示車在案，本件員警舉發違規超載，並未正確丈量所承載物之
    尺寸，執意要求過磅處理，司機多次告知該車為砂石標示車，警員不理採，執法
    有誤等語。
二、按對已登檢為砂石標示車者，其超載之認定，應以丈量方式換算或以固定或活動
    地磅實際過磅。交通部制定之裝載砂石、土方之傾卸式車輛登領砂石車標示牌及
    超載取締作業規定第四條定有明文。又各警察機關依照上述作業規定進行超載取
    締，其超載認定之標準，依據交通部九十一年五月二十八日交路字第○九一甲○
    ○五一九八號函第一點所載，登檢合格之砂石標示車及原砂石標示車已登檢轉換
    為砂石專用車者，於九十三年五月三十一日前以核定之容積裝載及取締，有該函
    文影本在卷可按。並經交通部以九十一年九月二十四日交路字第○九一○○五六
    二四九號函函示：前揭號函主要係說明登檢合格之砂石標試車及砂石標試車已登
    檢轉換為砂石專用車者，於九十三年五月三十一日前仍以核定之容積裝載及取締
    ；至於本案應否舉發，應參考交通部「砂石車登領標示牌及超載取締作業說明卡
    」之「警察機關取締砂石車注意事項一、（二）超載認定：(1)符合標示規定之砂
    石車，以丈量方式換算；(2)經丈量結果與標示牌所載規格不符者以固定或活動地
    磅實際過磅」，亦有函文及該取締作業說明卡影本可稽。是依交通部所頒前開取
    締作業規則，於九十三年五月三十一日前，標示砂石車是否超重之認定以「丈量
    為原則，過磅為例外」，此係主管機關交通部就作業規定之補充解釋，已限縮原
    作業規定之丈量或過磅之擇一方式。前開作業規定係針對裝載砂石、土方之傾卸
    式車輛登領砂石車標示牌及超載取締作業所制定之規範。論其性質，依中央法規
    標準法第七條之規定：「各機關依其法定職權或基於法律授權訂定之命令，應視
    其性質分別為下達或發布」，其間接地將行政命令區分為對外發布之授權命令與
    對內下達之職權命令，另參照行政程序法第一百五十條第一項有關法規命令之定
    義與同法第一百五十九條第一項之有關行政規則之定義可知，行政規則在制定權
    限上是行政機關之權限或行政官員之職權，至於在效力上則並非直接對外發生法
    規範之效力。且徵之司法院大法官所作之釋字第四四三號之解釋理由書：若僅屬
    與執行法律之細節性、技術性次要事項，則得由主管機關發布命令為必要之規範
    ，雖因而人民產生不便或輕微影響，尚非憲法所不許。職是其係屬職權對內之行
    政命令，亦即基於行政機關之法定職權，其規範內容並非直接涉及人民權利義務
    事項，而是行政機關對下級機關或是上級長官對所屬長官公務員，依其法定職權
    ，為規定機關內部秩序或運作所為之規定，係屬組織性、程序性及裁量性之事項
    。若行政機關基於當事人申請或主動對法令適用上之疑義進行解釋，其為機關對
    機關或人民所為之法規釋示，非基於制定抽象法規之意思為之，外觀上亦不具一
    般法規之名稱及形式，此時應論以行政規則。是依照前開對於砂石標示車應如何
    認定有過磅之情形，有前開二種不同之裁量性行政規則產生，而使系爭之行政規
    則已間接影響到人民之權利義務，則系爭之行政規則仍應認具有法律效果上之規
    範性，職是，當行政機關基於其內部之裁量性行政規則所為之處分，有違反行政
    法上之平等原則，且有裁量恣意之情形，要難謂係適法之行政處分。
三、經查：受處分人上富公司於本件被舉發超載之曳引車ＡＰ－二九九九號拖掛有五
    Ｈ－六八號半拖車，登領為砂石標示車，此有上述車輛之中華民國交通部汽車行
    車執照、拖車使用證影本附卷可參；其係已登檢之砂石標示車，行政機關舉發其
    超載自應依照前揭行政規則裁決之。證人即舉發本案之警員林聖章雖到庭證稱：
    舉發時因目視丈量認已超過裝載容積，乃要求過磅等語；惟查：舉發警員所述情
    節，並未當場拍照存證以證其說。參以：警員林聖章自承：土堆中央比欄板高了
    五公分至十公分左右，土堆的邊緣有無與欄板等高我記不清楚等語甚詳（本院九
    十二年四月二十一日訊問筆錄參照），顯見依警員當時目測結果，該車所載泥土
    亦未必已明顯超出原核定車斗容積（僅中心點過高，泥堆四周邊緣果低於車斗，
    總體積未必大於核定容積）。況上述警察機關取締砂石車注意事項已明定，有關
    超載之認定，符合標示規定之砂石車，以丈量方式換算；而未依規定懸掛標示之
    砂石車，始依目測認定有無超載情事；故本件登檢合格之砂石標示車，應先以丈
    量方式換算，經丈量結果與標示牌所載規格不符者，始實際過磅。從而本件舉發
    機關何以未先以丈量方式為之，其裁量理由顯有不備。且行政機關先後所訂立之
    裁量標準有所矛盾時，應依有權機關制定之有效規定為依據並彼此協調解決，不
    應將行政機關認定不同所致之不利益轉由人民負擔，或於個案上有違平等原則之
    「相同之事理應為相同之處理」。是警員雖主張：作業上遇有變更車體之車斗，
    才會丈量等語，然交通部所頒前開作業規則及函示，既明示於九十三年五月三十
    一日前，標示砂石車是否超重之認定以「丈量為原則，過磅為例外」；則不能將
    此行政機關處理標準差異所致之不利益轉由人民負擔。本件舉發員警未依交通部
    制訂之作業規則舉發，難謂為適法之處分。是道路交通管理處罰條例第二十九條
    第一項第一款雖規定汽車裝載不得超過核定之總重量，然認定是否超載之標準，
    參照前揭說明，本件舉發機關未依照規定為丈量，即不能論以受處分人前開車輛
    有超載之情事。裁罰機關逕依過磅結果為裁罰依據而作成本件處分，即非合法。
    本院認本件異議為有理由，原處分應予撤銷，另諭知異議人不罰。
據上論斷，應依道路交通案件處理辦法第二十條，裁定如主文。
中      華      民      國      九十二     年     六     月     十七    日
                                      臺灣台北地方法院刑事第八庭
                                          法  官    朱瑞娟
如不服本裁定，應於送達後五日內，向本院提出抗告狀。（應附繕本）
右正本證明與原本無異。
                                          書記官    梁淑時
中      華      民      國      九十二     年     六     月     十九    日


司法院資訊處製作；財團法人民間司法改革基金會備份。
